ACORDAO-COMPLETO-2443807

ACÓRDÃO 13921/2020 ATA 43/2020 - SEGUNDA CÂMARA

VISTOS, relatados e discutidos estes autos de pensão civil deferida pela administração do Tribunal Regional do Trabalho da 4ª Região em favor de Lucy Ennes Cardone e Maria Lúcia Ennes Cardone a partir do falecimento de Francisco Cardone;
	ACORDAM os Ministros do Tribunal de Contas da União, reunidos em Sessão da 2ª Câmara, nos termos do art. 71, III e IX, da Constituição de 1988, e dos arts. 1º, V, 39, II, e 45 da Lei nº 8.443, de 1992, além dos arts. 260, § 1º, e 262, § 2º, do RITCU, ante as razões expostas pelo Relator, em:
	9.1. promover, por intermédio do órgão de origem, a exclusão do ato de alteração da pensão civil (à Peça 10 sob o n.º 20786603-05-2000-000022-4) no Sisac ou e-Pessoal, diante, entre outras falhas processuais, da insuperável ausência da prévia manifestação do respectivo órgão de controle interno sobre a veracidade e a legalidade do aludido ato inicial de pensão civil, além da inadequada ausência da correspondente indicação sobre a data de disponibilização do ato ao referido órgão de controle interno (Peça 10, p. 1) , nos termos do art. 260 do RITCU;
	9.2. determinar, nos termos do art. 260 do RITCU, que, no prazo máximo de 90 (noventa) dias contados da notificação desta deliberação, a administração do Tribunal Regional do Trabalho da 4ª Região, em conjunto com o respectivo órgão do controle interno, encaminhe ao TCU, via Sisac ou e-Pessoal, o correspondente ato de pensão civil instituída por Francisco Cardone em favor de Lucy Ennes Cardone e Maria Lúcia Ennes Cardone, sem as falhas indicadas nesta deliberação, para ser devidamente submetido à apreciação pelo TCU, em sintonia com o art. 260, caput, do RITCU; e
9.3. enviar a cópia do presente Acórdão, com o Relatório e a Proposta de Deliberação, à administração do Tribunal Regional do Trabalho da 4ª Região, para ciência e efetivo cumprimento do item 9.2 deste Acórdão; e
9.4. arquivar o presente processo, sem prejuízo de promover o monitoramento da determinação proferida pelos itens 9.1 e 9.2 deste Acórdão, representando ao TCU, se necessário.

Pensão civil deferida pela administração do Tribunal Regional do Trabalho da 4ª Região em favor de Lucy Ennes Cardone e Maria Lúcia Ennes Cardone a partir do falecimento de Francisco Cardone.

Segunda Câmara

Tribunal Regional do Trabalho da 4ª Região.

3. Interessadas: Lucy Ennes Cardone (CPF XXX.063.600-XX); Maria Lúcia Ennes Cardone (CPF XXX.990.310-XX).

13.1. Ministros presentes: Ana Arraes (Presidente), Augusto Nardes, Aroldo Cedraz e Raimundo Carreiro.
13.2. Ministros-Substitutos presentes: Marcos Bemquerer Costa e André Luís de Carvalho (Relator).

ANDRÉ DE CARVALHO

Trata-se de pensão civil deferida pela administração do Tribunal Regional do Trabalho da 4ª Região em favor de Lucy Ennes Cardone e Maria Lúcia Ennes Cardone a partir do falecimento de Francisco Cardone.
2.	Após a análise final do feito, o Auditor Federal Milton Silva Júnior lançou o seu parecer conclusivo à Peça 17, com a anuência, por delegação de competência, do diretor da Sefip (Peça 18) , nos seguintes termos:
	" (...) 2. O ato foi submetido, para fim de registro, à apreciação do Tribunal de Contas da União (TCU) , de acordo com o art. 71, inciso III, da Constituição Federal. O cadastramento e a disponibilização ao TCU ocorreram por intermédio do Sistema de Apreciação e Registro de Atos de Admissão e Concessões, na forma dos arts. 2º, caput e incisos I a VI, e 4º, caput, da Instrução Normativa - TCU 78/2018.
	3. Ao benefício pensional habilitaram-se Lucy Ennes Cardone, viúva do ex-servidor, e Maria Lúcia Ennes Cardone, na condição de filha solteira, maior de 21 anos, não ocupante de cargo público permanente (já excluída) .
	Histórico
	4.	Em 30/8/2019 (peça 12) , esta unidade técnica elaborou instrução processual formulando proposta no sentido de ser considerado ilegal o ato de concessão incluído neste feito, em razão do pagamento da vantagem 'opção', prevista no art. 193 da Lei 8.112/1990, sem que o instituidor houvesse implementado os requisitos para fazer jus a essa parcela, conforme entendimento balizado no Acórdão 2076/2005-TCU-Plenário, de relatoria do Ministro Augusto Sherman, uma vez que o instituidor ainda estava em atividade quando do seu óbito, sendo que a 'opção' é uma vantagem a que fazem jus os servidores que passam para a inatividade.
	5.	Encaminhados os autos ao Ministério Público (MPTCU) , o douto Parquet anuiu com a proposta desta Secretaria de Fiscalização (peça 14) .
	6.	Seguindo os autos para ao Ministro-Relator, foi exarado despacho conforme transcrito abaixo (peça 15) :
	'Determino o retorno destes autos para a unidade técnica para que elabore nova instrução de mérito esclarecendo as seguintes questões:
	a) identificação expressa da opção questionada (dispositivo legal) ;
	b) data da apreciação da concessão inicial do referido ato, com resultado do julgamento;
	c) se a opção questionada já constava do referido ato inicial;
	d) análise quanto à pertinência ou não do argumento da beneficiária no sentido de que a percepção de tal rubrica ocorre há mais de 30 anos (falecimento do instituidor em 1976) .
	Determino, enfim, que, após o efetivo saneamento dos autos, a unidade técnica emita o seu parecer conclusivo e, via MPTCU, envie o processo ao meu Gabinete.
	À Sefip, para as providências cabíveis.'
	Exame técnico
	7.	A pensão civil instituída pelo ex-servidor Francisco Cardone, falecido em 24/6/1976, tem atualmente como única beneficiária Lucy Ennes Cardone, viúva do ex-servidor (peça 9) . A beneficiária Maria Lucia Ennes Cardone foi excluída em razão de seu falecimento, ocorrido em 23/6/2016.
	8.	Em atenção à determinação contida nos itens 'b' e 'c' do despacho do Ministro-Relator à peça 15, cumpre mencionar que embora conste do ato de alteração ora examinado a advertência de que 'existe concessão julgada ilegal para o servidor', esta unidade técnica realizou pesquisa na base de dados do Sisac, não sendo encontrados registros do ato de concessão inicial da pensão civil em comento.
	Inclusão da vantagem 'opção', de que trata o art. 193 da Lei 8.112/1990
	9. Em consulta à ficha financeira da beneficiária da pensão (peça 9) , bem como no ato de concessão disponibilizado no Sisac, verifica-se a inclusão da parcela 'OPÇÃO FC-9' (no contracheque consta sob a rubrica PC CARGO EM COMISSAO OPTANTE, no valor de R$ 8.411,01) .
	10.  A esse respeito, cumpre reportar que o art. 193 da Lei 8.112/1990 estabelecia que o servidor que tivesse exercido função de direção, chefia, assessoramento, assistência ou cargo em comissão, por período de 5 (cinco) anos consecutivos, ou 10 (dez) anos interpolados, poderia aposentar-se com a gratificação da função ou remuneração do cargo em comissão, de maior valor, desde que exercido por um período mínimo de 2 (dois) anos.
	11. No caso concreto ora examinado, o instituidor, ainda em atividade, faleceu em 24/6/1976, sendo o entendimento atual desta Corte de Contas no sentido de que o pagamento de parcela referente à 'opção', prevista no art. 193 da Lei 8.112/1990, somente é possível para os servidores que passaram para a inatividade (Acórdão 2076/2005-TCU-Plenário, Ministro-Relator Augusto Sherman) .
	Percepção cumulativa de 'opção' e quintos
	12. O recebimento de parcela opção de forma concomitante com quintos/décimos contraria a jurisprudência desta Corte de Contas, proferida nos Acórdão 2988/2018-TCU-Plenário, Ministra-Relatora Ana Arraes, e 1.599/2019-TCU-Plenário, Ministro-Relator Benjamin Zymler. Segue transcrição do Sumário do Acórdão 2988/2018-TCU-Plenário:
	'SUMÁRIO: REPRESENTAÇÃO. PROCESSO CONSTITUÍDO EM CUMPRIMENTO A DETERMINAÇÃO DESTA CORTE. PAGAMENTO DE FUNÇÃO COMISSIONADA A SERVIDOR APOSENTADO. POSSIBILIDADE DE OPÇÃO, DESDE QUE NÃO CUMULATIVA COM QUINTOS/DÉCIMOS/VPNI, PARA AQUELES QUE, ATÉ 18/01/1995, TENHAM SATISFEITO OS PRESSUPOSTOS TEMPORAIS. CONVERSÃO EM VANTAGEM PESSOAL PARA IMPEDIR DESCENSO REMUNERATÓRIO. ARQUIVAMENTO.'
	13. Assim, e considerando a vedação contida no § 2º do art. 193 da Lei 8.112/1990, não cabe o recebimento cumulativo de quintos e 'opção', conforme consignado no ato de concessão ora examinado (2/10 de FC-09 e OPÇÃO FC-9) .
	Resposta à oitiva
	14. Regularmente notificada (peça 7) , a beneficiária apresentou suas alegações de defesa (peça 8) , pugnando pela manutenção do pagamento da parcela apontada como irregular, e argumentando que a suspensão do pagamento de tal vantagem se constituiria em ofensa à segurança jurídica, uma vez haver decorrido prazo superior a 30 (trinta) anos desde a concessão.
	Análise dos argumentos apresentados
	15. Esta Corte de Contas, no tocante à decadência prevista no art. 54 da Lei 9.784/1999, entende que o referido dispositivo legal, ao ser aplicado aos atos de aposentadoria e pensão, conta seu prazo decadencial somente a partir do respectivo registro pelo Tribunal de Contas da União, visto que, em se tratando de ato complexo, só é aperfeiçoado quando de seu registro pelo TCU. Portanto, o prazo decadencial não pode ser contado a partir da concessão administrativa, mas sim a partir do exame pelo TCU. Esse é o teor da Súmula TCU 278/2012, a seguir transcrita:
	'SÚMULA 278/2012: Os atos de aposentadoria, reforma e pensão têm natureza jurídica de atos complexos, razão pela qual os prazos decadenciais a que se referem o § 2º do art. 260 do Regimento Interno e o art. 54 da Lei nº 9.784/99 começam a fluir a partir do momento em que se aperfeiçoam com a decisão do TCU que os considera legais ou ilegais, respectivamente.'
	16. Quanto ao princípio da segurança jurídica, verifica-se que tal instituto é vetor importante do Direito, que impõe ao magistrado a ponderação de sua incidência no caso concreto, mas sempre em face de outros princípios estruturantes da Administração Pública, como o princípio da legalidade, expresso na Constituição Federal, a partir do qual se estrutura todo o direito público e administrativo.
	17. A apreciação de atos de concessão de aposentadoria pela ilegalidade não infringe o princípio da segurança jurídica. Não há que se falar em direito adquirido antes que o ato complexo esteja definitivamente registrado por este Tribunal, muito menos quando a concessão traz em seu bojo vício insanável, por não haver lei que a suporte.
	18. Em suma, entende-se que não se pode garantir o registro de um ato de concessão de aposentadoria ou de pensão civil considerado ilegal pelo TCU invocando apenas princípios tais como o da segurança jurídica, boa-fé, proteção da confiança e razoabilidade, os quais deverão ser sopesados também com o princípio da legalidade.
	19. No caso em apreço, não há como prosperar o registro em razão da constatação de ilegalidade no ato, o que afasta, por si só, a presunção de legitimidade do ato administrativo que lhe concedeu o benefício.
	20. Não obstante o entendimento acima apresentado, e tendo em vista o contido no item 'd' do despacho do Ministro-Relator (peça 15) , cumpre mencionar que recente decisão do STF, proferida pelo Plenário no RE 636.553, com repercussão geral, fixou a seguinte tese: 'Em atenção aos princípios da segurança jurídica e da confiança legítima, os Tribunais de Contas estão sujeitos ao prazo de 5 (cinco) anos para o julgamento da legalidade do ato de concessão inicial de aposentadoria, reforma ou pensão, a contar da chegada do processo à respectiva Corte de Contas'. Entretanto, no momento em que se conclui a presente instrução, ainda permanece no âmbito desta Corte o entendimento firmado na sobredita Súmula TCU 278/2012.
	21. Desse modo, e considerando que os argumentos apresentados não têm o condão de elidir a irregularidade apontada, propõe-se considerar ilegal, negando-lhe registro, o ato de alteração da concessão aqui examinado.
	Conclusão 
	22. Em vista disso, propõe-se considerar ilegal, negando-lhe registro, o ato de alteração da concessão da pensão civil instituída pelo ex-servidor Francisco Cardone.
	Proposta de encaminhamento
	23. Ante o exposto, e de conformidade com o preceituado nos arts. 71, III, da Constituição Federal de 1988; 1º, V, e 39, II, da Lei 8.443/1992; 1º, VIII, 259, II, 260, § 1º, e 262, § 2º, do Regimento Interno/TCU, propõe-se:
	23.1 considerar ilegal, negando-lhe registro, o ato de alteração da concessão da pensão civil instituída pelo ex-servidor Francisco Cardone, em razão do pagamento das vantagens 'opção' (OPÇÃO FC-9) e quintos (2/10 FC-09) ;
	23.1.1 dispensar o ressarcimento das quantias indevidamente recebidas, presumida a boa-fé, consoante o disposto no Enunciado 106 da Súmula de Jurisprudência do TCU;
	23.1.2 determinar ao Tribunal Regional do Trabalho da 4ª Região/RS que, nos termos dos art. 262, caput, do Regimento Interno do TCU e 19, caput, da Instrução Normativa - TCU 78/2018:
	a) abstenha-se de realizar pagamentos decorrentes do ato de concessão considerado ilegal, no prazo de 15 (quinze) dias, contado a partir da ciência dessa deliberação, sujeitando-se a autoridade administrativa omissa à responsabilidade solidária;
	b) comunique à beneficiária Lucy Ennes Cardone acerca do teor deste Acórdão, alertando-a de que o efeito suspensivo proveniente da interposição de eventuais recursos junto ao TCU não a eximirá da devolução dos valores percebidos indevidamente após sua notificação, caso os recursos não sejam providos;
	c) emita e disponibilize no sistema e-Pessoal, no prazo de 30 (trinta) dias, novo ato de concessão, escoimado da irregularidade apontada, nos termos do art. 262, § 2º, do Regimento Interno do TCU; e
	d) encaminhe ao Tribunal o comprovante de que a interessada tomou ciência do inteiro teor desta deliberação."
3.	Enfim, por intermédio da Exma. Sra. Procuradora-Geral Cristina Machado da Costa e Silva, o MPTCU manifestou a sua discordância em relação à aludida proposta da unidade técnica, tendo lançado, para tanto, o seu parecer à Peça 19 nos seguintes termos:
	" (...) Esta representante do Ministério Público de Contas opina pela devolução dos autos à Secretaria de Fiscalização de Pessoal, a fim de que a unidade técnica promova diligência ao órgão de origem, com o objetivo de obter os elementos documentais que possam atender os questionamentos feitos pelo Relator do feito, nobre Ministro-Substituto André Luís de Carvalho, no despacho exarado à peça n.º 15, considerando que o ato inicial da pensão civil deixada por Francisco Cardone foi considerado legal pelo Tribunal em 12/04/1983, de acordo com a informação prestada pelo Tribunal Regional do Trabalho da 4.ª Região, à fl. 2 da peça n.º 6.
	2.	Á época do registro do ato inicial da pensão, não havia sistema informatizado dos atos sujeitos a registro, sendo os processos físicos enviados à apreciação pela Corte de Contas, razão pela qual a unidade técnica não localizou nenhuma evidência no sistema Sisac, o qual somente entrou em operação em 1993. A falta de informações sobre o referido ato inicial inviabiliza uma correta apreciação de mérito da situação ora em exame."
É o Relatório.

não há.

Procuradora-Geral Cristina Machado da Costa e Silva.

PENSÃO CIVIL. INDEVIDA VANTAGEM COMO "OPÇÃO". AUSÊNCIA DA PRÉVIA MANIFESTAÇÃO DO RESPECTIVO ÓRGÃO DE CONTROLE INTERNO SOBRE A VERACIDADE E A LEGALIDADE DO ATO DE ALTERAÇÃO DE PENSÃO CIVIL. NECESSIDADE DE EXCLUSÃO DO REFERIDO ATO PARA A CORRETA EMISSÃO DO NOVO ATO. DETERMINAÇÕES.

PENSÃO CIVIL (PCIV)

Secretaria de Fiscalização de Pessoal (Sefip).

Trata-se de pensão civil deferida pela administração do Tribunal Regional do Trabalho da 4ª Região sob as seguintes condições:
	Peça
	Instituidor
	Tipo de Ato
	Data do Óbito
	Vigência
	Beneficiárias

	10
	Francisco Cardone
	Alteração
	24/6/1976
	1º/3/2000
	- Lucy Ennes Cardone (viúva, nascimento: 16/8/1926) ;
- Maria Lúcia Ennes Cardone (filha solteira maior de 21 anos, nascimento: 28/5/1958) 

2.	Como visto, após a análise do feito, a Sefip pugnou pela ilegalidade da aludida pensão civil, ao vislumbrar que, diante do falecimento do aludido instituidor em atividade, não subsistiria o fundamento legal para a concessão da vantagem como "opção" prevista no art. 193 da Lei n.º 8.112, de 1990, além de assinalar a exclusão do benefício em favor de Maria Lúcia Ennes Cardone por ter falecido em 23/6/2016, tendo o MPTCU anuído a essa proposta.
3.	De todo modo, por meio do despacho à Peça 15, foi determinado o retorno do processo para a unidade técnica elaborar o novo parecer conclusivo sobre o feito em função, entre outras falhas, da necessidade de expressa identificação da opção questionada.
4.	Por conseguinte, às Peças 17 e 18, sem prejuízo de ratificar a sua anterior proposta, a unidade técnica acrescentou o indevido recebimento da parcela como "opção" em concomitância com os "quintos ou décimos de função", afrontando, com isso, a jurisprudência firmada pelo TCU a partir, por exemplo, dos Acórdãos 2.988/2018 e 1.599/2019, do Plenário.
5.	O Parquet especial sugeriu, contudo, a realização de diligência junto ao órgão de origem para a obtenção dos elementos documentais sobre os questionamentos suscitados pelo despacho à Peça 15. 
6.	Bem se sabe que, em sintonia, por exemplo, com o Acórdão 2076/2005-TCU-Plenário, a vantagem como "opção" prevista no art. 193 da Lei n.º 8.112, de 1990, restaria assegurada para aqueles que, até 18/1/1995, tivessem preenchido os requisitos temporais estabelecidos pelo art. 193 da Lei n.º 8.112, de 1990, tendo sido, ainda, garantida a percepção dessa vantagem para os atos de aposentadoria expedidos e já publicados no órgão de imprensa oficial até 25/10/2001 (data da publicação da Decisão n.º 844/2001-Plenário) .
7.	Ocorre, no entanto, que, mais adiante, o Acórdão 1599/2019-TCU-Plenário, esclareceu a situação e firmou o entendimento no sentido de ser "vedado o pagamento das vantagens oriundas do art. 193 da Lei nº 8.112, de 1990, inclusive o pagamento parcial da remuneração do cargo em comissão ('opção') , aos servidores que implementaram os requisitos de aposentadoria após 16/12/1998, data da publicação da Emenda Constitucional 20, que limitou o valor dos proventos à remuneração do cargo efetivo no qual se deu a aposentadoria".
8.	A Sefip anotou, então, que o entendimento fixado pelo aludido Acórdão 2076/2005-TCU-Plenário não seria aplicável ao presente caso concreto, pois o instituidor teria falecido ainda em atividade, estando, nesse caso, o entendimento do TCU fixado no sentido de o pagamento da aludida vantagem somente ser possível para os servidores em inatividade, e, assim, o referido atoa tenderia a padecer de ilegalidade.
9.	Ocorre, no entanto, que, em função da ausência da prévia manifestação do respectivo órgão de controle interno sobre a veracidade e a legalidade do aludido ato de alteração de pensão civil, nos termos do art. 260 do RITCU, sem a correspondente indicação, ainda, da data de disponibilização do ato ao referido órgão de controle interno (Peça 10, p. 1) , ao invés de realizar a suscitada diligência, o órgão de origem deve promover a nova apresentação do referido ato ao TCU a partir da efetiva correção dessa insuperável inconsistência material no Sisac ou e-Pessoal.
10.	O TCU deve determinar, portanto, a exclusão do referido ato de alteração da pensão civil no Sisac ou e-Pessoal, determinando que o órgão de origem promova a nova apresentação do referido ato ao TCU a partir da efetiva correção da suscitada inconsistência material.
Ante o exposto, pugno pela prolação do Acórdão ora submetido a este Colegiado.
TCU, Sala das Sessões, em 1º de dezembro de 2020.
Ministro-Substituto ANDRÉ LUÍS DE CARVALHO 
Relator